【裁判字號】    89,訴,2371
【裁判日期】    901130
【裁判案由】    新型專利異議
【裁判全文】
臺北高等行政法院判決                            八十九年度訴字第二三七一號
                              .
    原      告  炬大企業股份有限公司
    代  表  人  甲○○董事長.
    原      告  和家行興業有限公司
    代  表  人  乙○○董事長.
    原      告  丙○○
    原      告  佳欣企業股份有限公司
    代  表  人  丁○○董事長.
    原      告  名廚器具股份有限公司
    代  表  人  戊○○董事長.
    原      告  己○○
    原      告  庚○○
    原      告  辛○○
    原      告  金博士工業有限公司
    代  表  人  壬○○董事長.
    原      告  保麗興業股份有限公司
    代  表  人  癸○○董事長.
    共      同
    訴訟代理人  子○○
                巳○○
    被      告  經濟部智慧財產局
    代  表  人  陳明邦（局長）
    訴訟代理人  卯○○
                丑○○
    參  加  人  寅○○
    訴訟代理人  辰○○
右當事人間因新型專利異議事件，原告不服行政院中華民國八十九年九月十一日台八
十九訴字第二六八三一號再訴願決定，提起行政訴訟；並經本院裁定命參加人參加訴
訟後，判決如左：
    主  文
原告之訴駁回。
訴訟費用由原告負擔。
    事  實
一、事實概要：
  Ａ、本案參加人寅○○前於民國（下同）八十六年一月二十日以「瓦斯爐電子點火
      管改良構造」向前中央標準局（八十八年一月二十六日改制為智慧財產局）申
      請新型專利，經該局編為第00000000號審查，准予專利，並對外公告
      。。
  Ｂ、原告則於公告期間內以上開專利審查違反專利法第九十七條、第九十八條第一
      項第一款之規定（新型專利申請前已見於刊物或已公開使用者）、第二款（有
      相同之發明或新型申請在先並經核准專利者）及第二項（運用申請前既有之技
      術或知識，而為熟習該項技術者所能輕易完成）之規定，不符新型專利要件，
      對之提起異議。
  Ｃ、被告則於八十八年七月二十一日以（八八）智專（七）○二○一五字第一二四
      七七三號專利異議審定書為「異議不成立」之處分，而拒絕了原告所請、對參
      加人之前開新型作成撤銷專利權行政處分之請求。
  Ｄ、原告不服，提起訴願亦經經濟部以八十九年二月二日字號經（八九）訴字第八
      九○八五六○四號訴願決定書駁回其訴願，原告仍未甘服，循序提起再訴願，
      亦經行政院以八十九年九月十一日台八十九訴字第二六八三一號決定書駁回其
      再訴願，原告乃提起本件行政訴訟。
二、兩造（含參加人）聲明：
  Ａ、原告聲明：
      求為判決撤銷原處分、訴願決定及再訴願決定；並命被告另為異議成立之處分
      。
  Ｂ、被告聲明求為判決：
      駁回原告之訴。
  Ｃ、參加人聲明：
      駁回原告之訴。
三、兩造（含參加人）之爭點：
  Ａ、原告主張之理由：
    １、本案應適用之專利法規定及其解釋：
      ａ、專利法第九十七條規定：「稱新型者，謂對物品之形狀、構造或裝置之創
          件或改良」，又同法第九十八條第一項第一款規定「申請前已見於刊物或
          已公開使用者」不得依該法申請取得新型專利，及該條第二項規定「新型
          係運用申請前既有之技術或知識，而為熟習該項技術者所能輕易完成且未
          能增進功效時，雖無前項所列情事，仍不得依本法申請取得新型專利」。
      ｂ、解釋上開規定之意旨，係指申請專利之新型，為運用申請當日之前既有之
          技術或知識，以完成其創作或改良之新型，如該新型為熟習該項技術者之
          一般技術知識所能輕易完成且未能增進其功效時，則該新型之創作或改良
          則不具有進步性，乃不符合新型專利要件，應撤銷其暫准之專利權。
    ２、再訴願決定針對參加人之系爭專利案具備「新穎性」及「進步性」而駁回原
        告再訴願之理由過份牽強：
      ａ、再訴願決定公平性不足之處：
        I、根據再訴願駁回理由書第五頁第四行中，該等審議委員們係認為「‧‧
            ‧，引證資料所示母火管與噴火嘴之連接處，非在噴火嘴之中央位置，
            係偏向一側配合缺口，置於缺口上之直線形母火管，無法將噴火嘴出口
            指向一側擋牆．．」的駁回理由，並不難看出該等審議委員公平性不足
            之處。
        II、因為縱觀證據三及證據四的圖面，並不難發現證據四的圖面的確有如審
            議委員們所言「母火管與噴火嘴之連接處，非在噴火嘴之中央位置」的
            疑點，然而，由證據三（即引證案一）的第一圖及第二圖中，亦可明顯
            看出該母火管與噴嘴的連接處係位於噴嘴的中心位置，且該缺口係位於
            上板中心線的一側，及圓孔方位恰位於瓦斯槽本體的中心線上（即缺口
            與圓孔並不在同一條線上），因此，當噴嘴被鎖合圓孔上時，由於缺口
            與圓孔相互間對角線的關係，該噴嘴的噴嘴口自然會指向一側擋牆以形
            成適當夾角，而具有瓦斯氣體導向擋牆擴散之功能。
        III、然而，該再訴願審議委員們卻以偏概全的以證據四的結構涵蓋住證據三
            在結構特徵上與系爭專利案相同的事實：如此一昧偏頗參加人而僅挑對
            參加人有利的證據加以評比的審查方式，更可見該等審議委員對本案之
            審查有失公平所在。
      ｂ、再訴願決定專業性不足之處：
        I、根據再訴願駁回理由書第六頁第四行中，審議委員「‧‧‧，因引證一
            第一圖之瓦斯輸出管會被一例之擋牆形成角度限制，無法達成所附示意
            圖之適當角度‧‧‧」的駁回理由，並不難看出該等審議委員們專業性
            不足之處。
        II、因為，引證案一之第一圖中的瓦斯槽係為長形槽狀，再於該長形槽上向
            下九十度彎折有前、後、左、右及上板，而其中缺口的位置係位於後板
            的一側端，且左板的終止處正好與後板切齊，當該瓦斯輸出管置於缺口
            內，而瓦斯供出口鎖合於與缺口不在同一條線的圓孔上時，露在瓦斯槽
            外的瓦碼輸出管並不會碰觸到任何的一面擋牆，因此，該瓦斯輸出管根
            本不會受到任何擋牆的阻擋而無法使噴嘴口與擋牆形成適當夾角；而藉
            由上述，則可明顯看出該等再訴願審議委員專業性不足之處。
        III、再者，根據再訴願駁回理由書第六頁第十二行「‧‧‧除本體之缺口偏
            設在中心線之一側外，仍需配合瓦斯輸出管形成彎折之適度夾角‧‧‧
            」的駁回理由，更可明顯看出該等審議委員們專業性不足之處。因為，
            若是本體之缺口偏設在中心線之一側外，且鎖合噴嘴之圓孔亦與該缺口
            形成斜角關係的話，當該噴嘴被鎖合於圓孔上時，缺口與通孔間的斜角
            線關係自然會使得噴嘴之噴嘴口與一側之擋牆形成適當夾角，如此一來
            ，該瓦斯輸出管是否形成彎摺之過當夾角則根本不是噴嘴口與一側之擋
            牆之所以會形成適當夾角的主因了，而這樣的結構原理只要稍具基礎機
            械原理常識的人輕易便可知悉的。
        Ⅳ、況且，只要是從事瓦斯爐相關行業的人都知道，瓦斯輸出管皆是利用的
            銅管製成，而「銅管」係屬一種質軟且易彎摺的材質（此點由經濟部訴
            願駁回決定書中第五頁第十四行中「‧‧‧引證案三及引證案四之母火
            管是為可彎摺之銅管‧‧‧」等理由可得知）；換言之，瓦斯輸出管能
            被彎摺形成適度夾角的結構係為構成瓦斯輸出管之材料本身即具有的本
            質，而不是因為瓦斯輸出管具有某種特殊結構特徵而致使該瓦斯輸出管
            具有能被彎摺成適度夾角的功能與特性。這種製造材料本身即具有的本
            質與特性能被視為是一種具有新穎性及進步性的創作嗎？而由此更可看
            出該等審議委員們專業性不足之處。
    ３、系爭專利案係利用業界一般使用之方法與瓦斯輸送銅管的材料特質，並不具
        備「新穎性」：
      ａ、綜合上述可知若要讓瓦斯供出口能指向一側擋牆的主要原因，除了放置瓦
          斯輸出管的缺口須要偏設於本體中心的一側外，還需要鎖合瓦斯輸出管的
          通孔方位恰位於瓦斯槽本題的中心線上（即缺口與通孔並不在同一條線上
          ），而藉由這樣的結構特徵，即能讓瓦斯輸出管在瓦斯槽本體中形成斜向
          設置的方式，而使前端的瓦斯供出口便能自自然的的指向一側擋牆了。
      ｂ、至於該瓦斯輸出管是否彎摺成過當夾角則根本不是構成瓦斯供出口能否指
          向一例擋牆的主因了，而這樣的道理是相當淺顯易懂，且由附件四的圖示
          及附件七的實品中亦可明顯窺知。
      ｃ、再者，至於系爭專利案之所以要將瓦斯輸出管彎摺形成適當的夾角，則是
          業界一般的作法，主要是為了導正已位於瓦斯槽本體外至開關本體間的瓦
          斯輸出管的位置，好讓瓦斯輸出管的一端能順勢便利的樞設於開關本體上
          。
      ｄ、況且，由於瓦斯輸出管係藉由質軟易彎折的銅管所構成，既然質軟易彎折
          為銅管的材料本質，該參加人又如何能將此種材料的本質當成是自已的創
          作而據為己意呢？被告如何能准予如此荒謬的專利呢？且若說將材料本質
          具為己意而獨享專利權益是能被准許之行為的話（況且銅係為天然礦物，
          如何能被佔據呢），是否代表著有人也能將「鐵」、「錫」或「鎳」等天
          然礦物的本質申請專利，獨霸市場以謀取暴利呢？
      ｅ、應再行強調的是，要使瓦斯供出口偏向一側的擋牆以形成適當夾角的方式
          ，僅需將放置瓦斯輸出管的缺口須要偏設要本體中心線的一側外，及將鎖
          合瓦斯供出口的通孔設於瓦斯槽本體的中心線上（即缺口與通孔並不在同
          一條線上）即可，至於瓦斯輸出管是否彎折成適當夾角則根本無關緊要，
          而這樣的結構特徵在證據三及證據四中（即引證案一及引證案二）便早為
          揭露。
      ｆ、換言之，被異議案之結構特徵及使用功效，早在被異議案申請前便為引證
          案一、引證案二、引證案三及引證案四所創作：因此，被異議案乃明顯違
          反專利法第九十七條、第九十八條第一項第一款及第二項之規定，理應被
          撤銷其暫准專利權。
    ４、茲再將原告之主張簡述如下：
      ａ、系爭案『申請專利範圍』的載述，可明顯看出系爭案的結構特徵係為『本
          體之缺口係偏設在本體中心線之一側，瓦斯輸出管係形成彎摺之適當夾角
          ，使瓦斯供出口指向一側擋牆』（附件一繪紅線處）；換言之，系爭案所
          述請保護的結構特徵及技術手段係為『本體之缺口係偏設在本體中心線之
          一側』及『瓦斯輸出管係形成彎折之適當夾角』兩項，然而，系爭案這兩
          項述請保護的結構特徵及技術手段乃早為原告提起異議之初所附呈的諸
          多證據所揭露。因此系爭案確實不具有『新穎性』（即結構特徵）、『進
          步性』（即使用功效）及『產業利用性』等新型專利要件。
      ｂ、就新穎性而言：
        I、先將系爭案的主要結構特徵分為Ａ及Ｂ二部分來分析，其中該Ａ部分特
            徵係指『本體之缺口偏設在本體中心線的一側』，而這樣的結構特徵在
            原異議引證一（於此特列附件二上呈）的第二圖中亦可明顯看出（本體
            （１０）的缺口（１０２１）亦偏設在本體（１０）中心線的一側）；
            此乃不容置疑的。
        II、再針對系爭案的Ｂ部分結構特徵則為『瓦斯輸出管係形成彎摺成適當夾
            角』，此部分乃是瓦斯爐具業者十幾年來經常將瓦斯輸出管的一端結合
            固定於瓦斯開關組側邊，且該瓦斯輸出管的材質一般均是以銅管（註：
            銅管係為軟質且可輕易被彎折成任意角度者）為最佳，因此，該瓦斯輸
            出管在欲結合固定於瓦斯開關組的側邊時，則必需要作適當角度的彎折
            ，方可使瓦斯輸出管能固定結合於瓦斯開關組上；是故，『該瓦斯輸出
            管彎折成適當角度』的技術手段及原理均早已被瓦斯爐具業者經常公開
            使用的技術（即原異議引證四中型號ＡＥ３０Ｂ的圖面則可完全清楚的
            看出），且是瓦斯爐具業者的基本常識及早已公開使用的技術手段而已
            ，因此，『該瓦斯輸出管彎折成適當角度』對瓦斯爐具業者而言，並沒
            有任何新穎性可言。
        III、綜合上述Ａ及Ｂ二部分結構而言，均在系爭案申請前就早已被經常公開
            使用的二種（即缺口偏一側及瓦斯輸出管可彎折）基本常識性技術手段
            及原理，是故，系爭案實不具有任何新穎性可言，且根本不符合『新穎
            性』的專利要件，理應徹銷其暫准專利權。
      ｃ、就使用功效而言：
          誠如系爭案的申請專利範圍所述，系爭案所欲達到使用功效係為『使瓦斯
          供出口指向一側擋牆』，而要達到這樣的使用功效，根據系爭案說明書第
          三頁第十四行至第十五行『本體係由金屬片彎摺而成，缺口形成在本體中
          心線之偏一側邊，使輸出管可成斜向之設置』的載述，可明確得知，連被
          異議人自身亦承認要達到『瓦斯供出口指向一側擋牆』的使用功效，僅需
          具有『缺口形成在本體中心線之偏一側邊』的結構特徵即可達到，而這樣
          的結構特徵誠如前述早為異議引證一的第二圖所揭露，也就是說，系爭案
          所能達到的使用功效在異議引證一同樣能被達到；因此，系爭案的使用功
          效係可由異議引證一所輕易推論預知可得之，且不具有任何新功效的增進
          ；換言之，系爭案根本就不具有『進步性』的專利要件。
      ｄ、就產業利用性而言：承如上述，既然系爭案的使用功效係依據異議引證一
          所明顯輕易推論預知而得之的功效，且是業界早已公開在普遍使用的功效
          ，換言之，即表示系爭案所能達到的任何產業利用性均與異議引證一或習
          用已公開使用的技術相同而已；是故，系爭案根本不具有『產業利用性』
          的專利要件。
      ｅ、綜合上開理由，明顯可知，系爭案的結構特徵係為異議引證一及異議引證
          四所完全揭露而不具有『新穎性』，而系爭案的使用功效亦為異議引證一
          可輕易完全推理預知而不具有『進步性』，且其產業利用性更未較異議引
          證一有明顯增加，因此，系爭案不具有『新穎性』、『進步性』及『產業
          利用性』等的新型專利要件，實乃為不爭的事實。
      ｆ、最後要再次的強調，系爭案所能達到之『使瓦斯供出口指向一側擋牆』的
          使用功效，絕非如智慧財產局的審查委員所言必需『本體之缺口係偏設在
          本體中心線之一側』及『瓦斯輸出管係形成彎摺之適當夾角』兩項結構特
          徵同時並存才能達到，事實上，參加人在自己原申請說明書中亦有揭露且
          承認，系爭案若要達到『使瓦斯供出口指向一側擋牆』的使用功效，僅需
          具有『將缺口形成在本體中心線之偏一側邊，方能使輸出管可成斜向之設
          置』的結構特徵即可達到（係載述於系爭案申請說明書第三頁第十四行至
          第十五行中），而這樣的理論正與原告於異議理由書、訴願理由書及再訴
          願理由書中一再強調的理論不謀而合；更何況，誠如訴願附件四的圖式佐
          證，只要稍具常識的人都知道，要達到『使瓦斯供出口指向一側擋牆』的
          斜向設置的使用功效，只要是『本體之缺口係偏設於本體之一側』及『鎖
          合瓦斯供出口的通孔與缺口不在同一軸線上』兩項結構特徵同時存在即可
          達成斜向設置的功效，至於瓦斯輸出管是否形成適當夾角則非新型專利所
          探究的要素，且該瓦斯輸出管可彎折的功效則為瓦斯爐具業界經常使用的
          基本常識而已，而前述『本體之缺口係偏設於本體之一側』及『鎖合瓦斯
          供出口的通孔與缺口不在同一線上』的結構特徵在附件二（即異議引證一
          ）中可被完全揭露，既然是完全被揭露，也代表著系爭案申請內容中所談
          的功效均是為熟習該項技術者所能輕易且組由推論而得知的，故需被視為
          輕易完成且不具有功效之增進，理應不具有進步性可言；因此，被告機關
          之異議審查委員所秉持之異議不成立的理由根本是以『外行人來審查內行
          人』之作法，且其專業（指對瓦斯爐具）素養及基本的常識均呈現出與實
          際現今產業間有嚴重的脫溝，因此，其專業性實不足以採信之。
      ｇ、原告期待法院能採信具事實性及合理性的證據，並立基於遵重智慧財產權
          及市場公平交易的原則下，認定系爭案的結構特徵早為引證一、二所揭露
          ，且其使用功效亦為附件二（即異議引證一）所能輕易完全簡單的預知，
          而撤銷原決定同時撤銷系爭案的暫准專利權。
  Ｂ、被告主張之理由：
    １、原告起訴理由強調：
      ａ、再訴願行政院決定書以偏概全的以證據四之結構涵蓋住證據三結構特徵與
          系爭案相同之事實，公平性不足。
      ｂ、引證一圖（一）瓦斯供出口鎖合於與缺口不在同一條線的圓孔上時，露在
          瓦斯槽外的瓦斯輸出管並不會碰觸到任何的一面擋牆，且缺口與通孔間之
          斜角線自然會使噴嘴口與一側之擋牆形成適當之夾角，無關瓦斯輸出管是
          否形成彎摺，何況瓦斯輸出管本就具有可彎折之特性，不應被據為系爭案
          專利特徵，決定書有專業性不足之處云云。
    ２、被告對於起訴理由之反駁：
      ａ、查異議證據三圖（一）、（二）、（三）等圖式其母火管（７２）之軸線
          均和瓦斯槽（１０）成平行狀，且申請專利範圍陳述有「導正母火噴嘴之
          方向性」，熟習該項技術者就「導正母火噴嘴之方向性」之認知均為「將
          母火噴嘴噴出之瓦斯導向瓦斯槽前端放電尖端」。
      ｂ、加上異議證據三之創作目的係將圖（一）習知引火器由構件（１）、（２
          ）改良為圖（三）、（四）之單一片體（９），原告不應將圖（一）之習
          知技術加以任意組合、曲解。
      ｃ、另「瓦斯輸出管的缺口須要偏設於本體中心線的一側，及將鎖合瓦斯供出
          口的通孔設於瓦斯槽本體的中心線上」如異議證據四圖式並不必然具有將
          瓦斯氣體導向擋牆擴散之功能。
      ｄ、異議證據三、四並無任何將瓦斯氣體供出時，先碰撞側牆再作適角折射，
          瓦斯易被點燃，適用於各種高、中、低壓瓦斯爐具等技術手段之揭示，八
          十八年八月三十日之訴願附件四其母火管和瓦斯槽傾斜之組合和異議證據
          三圖（三）明顯不符，且並無法達成導正母火噴嘴方向性之訴求。
  Ｃ、參加人主張之理由：
    １、原告認定原處分違法，所持之理由如下：
      ａ、其舉之第00000000號「爐具引火器之改良結構」專利案（即〝引
          證案一〞）之圖二揭示：「瓦斯槽10為長方形槽狀，其上板105開一圓孔
          1051用以貫穿母火噴嘴71及利用螺母8固定母火組，後板具一缺口1021 ，
          恰使母火管72置於缺口1021上，以導正母火噴嘴之方向性」等構造特徵。
      ｂ、其舉之第00000000號「引火器之改良構造」專利案（即〝引證案
          二〞）之圖二、三揭示：「瓦斯槽12下方中心軸線上設有孔洞122，以供
          母火管14之噴火嘴141螺設於其上，瓦斯槽12後端之一側設有一缺口121，
          以供母火管14置放，以導正噴火嘴141之方向性」和圖一揭示：「瓦斯槽2
          底板之中心軸線上設有孔洞202，以供母火管6螺設於其上，瓦斯槽2後端
          之一側設有一缺口203，以供母火管6置放，以導正噴火嘴601之方向」等
          構造特徵。
      ｃ、其舉之第00000000號「快速爐之瓦斯點火控制結構改良」專利案
          （即〝引證案三〞）之圖三、四揭示：「瓦斯槽54下方一側設有一缺口，
          以供母火管53置放」等構造特徵。
    ２、惟查：
      ａ、該引證案一、二及三並未揭示系爭第00000000號「瓦斯爐電子點
          火管改良構造」專利案（即〝系爭案〞）之「瓦斯輸送管3形成彎摺之適
          度夾角」等構造特徵，故〝系爭案〞具新穎性。
      ｂ、又〝系爭案〞之構造，於瓦斯氣體供出時，可先碰撞一側擋牆24，具有折
          射之延緩散開效果，故瓦斯易被點燃，可適用於各種高、中、低壓瓦斯爐
          具，具進步性。
    ３、原告復謂：
      ａ、引證案一有「上板105開一圓孔1051用以貫穿母火噴嘴71及利用螺母8固定
          母火組，後板具一缺口1021，恰使母火管72置於缺口1021上」等構造特徵
          。
      ｂ、引證案二有「瓦斯槽12上設有孔洞122，以供母火管14之噴火嘴141螺設於
          其上，瓦斯槽12後端之一側設有一缺口121」等構造特徵。
      ｃ、引證案三之「瓦斯槽54下方一側設有一缺口，以供母火管53置放」等構造
          特徵。
      ｄ、從上開引證案一、二及三之圓孔1051（孔洞122）位於中心軸線，而其缺
          口1021（缺口121）位於後端之一側，故母火噴嘴71（噴火嘴141、母火管
          53）係被彎摺適度夾角之方式置入，依學理可知，其三者瓦斯氣體供出時
          ，可先碰撞一側擋牆。
      ｅ、因此參加人之〝系爭案〞不具新穎性、進步性。
    ４、但原告上開主張，顯然是錯誤的，理由如下：
      I、該引證案一、二及三並未揭示圓孔1051（孔洞122）係位於中心軸線，及
          其三者瓦斯氣體供出時，可先碰撞一側擋牆。
      II、請參閱該引證案一之第三圖「上板105開一圓孔1051被母火噴嘴71貫穿及
          利用螺母8固定」，可知如欲導正母火噴嘴71之方向性，除了母火管72置
          於缺口1021外，母火噴嘴71之側面必須貼接在上板105之圓孔1051周側，
          方可被螺母8固定」，故母火噴嘴71噴出之瓦斯氣體，會直線射出至前板
          101。
      III、請參閱該引證案二之圖二「母火管14和噴火嘴141之連接處，並非在噴火
          嘴141之中央位置，而係偏向一側，以配合缺口121，當成直線形之母火管
          14置於缺口121上，其並無法將噴火嘴141出口指向一側擋牆，而係瓦斯槽
          12前端之放電尖端。
          三、基於上述比較，〝系爭案〞技術特徵與引證案一、二、三不同，〝系
              爭案〞未運用申請前既有之知識與技術，且具有增進功效，係具有進
              步性，並無違反專利法第九十七條、第九十八條第一項第一、二款及
              第二項規定。
    理  由
壹、新型專利基本三要件之具體內容：
  一、按依專利法第九十七條之規定；「稱新型者，謂對物品之形狀、構造或裝置之
      創作或改良」。再參酌專利法第十九條之規定，足以明瞭所謂之「新型」乃係
      ，「利用自然法則之技術思想，且具體地表現於物品之空間型態上」（亦即「
      新型」係佔據有一定空間的物品實體，為其形狀、構造或裝置上的具體創作或
      改良，並非僅屬抽象的技術思想或觀念）。
  二、又依專利法第九十八條第一、二項之規定，新型如欲取得專利權者，必須符合
      以下三項要件，即
    Ａ、產業上利用性：
      １、意義：
          即新型須可供產業上利用。此處所謂之「產業」，依據一般之共識，是指
          廣義的產業而言，故包含工業、礦業、農業、林業、漁業、水產業、畜牧
          業，輔助產業性之運輸業、交通業等等。
      ２、法律上之具體規定：
          即專利法第九十八條第一項所規定，「凡可供產業上利用」之新型。
    Ｂ、新穎性：
      １、意義：
          所謂新穎性者，乃指新型在申請專利前從未被公開，因而從未被公眾所知
          或使用過之情形而言。
      ２、新型不具新穎性之情事（即專利法第九十八條第一項第一款至第三款之規
          定）：
        ａ、申請前已見於刊物或已公開使用者。
        ｂ、有相同之發明或新型申請在先並經核准專利者（申請在先之新型，雖然
            實際上尚未公開，但以法律律擬制之手段，「視為」已公開）。
        ｃ、申請前已陳列於展覽會者。
      ３、例外不喪失新穎性之情形（規定於專利法第九十八條第一項第一款及第三
          款但書）：
        ａ、因研究、實驗而發表或使用，於發表或使用之日起六個月內申請專利者
            。
        ｂ、陳列於政府主辦或認可之展覽會，於展覽之日起六個月內申請專利者。
      ４、新穎性之比較判斷方式：
        ａ、有關申請專利之新型，其新穎性判斷過程，除非是申請專利之新型在申
            請前自行公開，不然一定會有做為比對基礎之引證資料，而引證資料之
            種類可以做以下之分類：
          I、國內外另案已取得專利、並對外公開之發明案或新型案。
          II、在國內外市場上實際公開使用、而與申請案本身具有同一技術內容之
              產品。
        ｂ、在比較申請案與引證案，以判斷申請案有無新穎性時，有二大要項：
          I、二者之「技術內容」是否同一，所謂「技術內容」同一，又可分為：
            (1)、創作目的同一（即欲解決之課題同一）。
            (2)、構造（包括採行之技術手段與作用）同一。
            (3)、功能（即創造或增進之效果內容）同一。
          II、引證資料所揭示之技術內容公開在申請案之申請日（或優先權日）之
              前。
        ｃ、又申請案與引證資料只要有些微之不同，且此等不同並非可由熟習該項
            技術者所直接推導者，申請案之新穎性即得確認。換言之，申請專利之
            新型，其新穎性比較易獲肯認。
    Ｃ、進步性：
      １、意義：
        ａ、係指申請專利之新型，運用申請當日之前既有之技術或知識。以完成其
            創作或改良之新型，必須該新型非為熟習該項技術者之一般技術知識所
            能輕易完成，具有比既有技術或知識增進功效、或具有新功效者。
        ｂ、新穎性與進步性係不同的基本要件。申請專利之新型與申請當日之前既
            有之技術或知識若有差異時，即有新穎性，〝有無進步性〞之問題，僅
            於有新穎性之情形下，始會產生。
      ２、法律上之具體規定：
          即專利法第九十八條第二項所規定：「新型係運用申請前既有之技術或知
          識，而為熟習該項技術者所能輕易完成且未能增進功效時，雖無前項所列
          情事，仍不得依專利法申請取得新型專利」。
      ３、進步性之比較判斷時，容許將兩個以上之引證資料予以組合，來進行判斷
          。
      ４、且進步性之判斷，必須就申請專利之全部範圍，依獨立項、附屬項之順序
          逐一檢驗，分別判斷之。換言之，可能申請專利之獨立項不具進步性，但
          其附屬項仍具進步性。
貳、兩造爭執之要點：
  一、本案參加人之「瓦斯爐電子點火管改良構造」新型專利案（下稱系爭案，其技
      術圖示如附圖一）係於八十六年一月二十日申請專利，經被告審定准予專利權
      ，並公告於八十七年五月二十一日之專利公報上。
  二、原告等人則在公告期間內之八十七年八月間引用以下之引證資料，提出異議，
      主張上開申請案不具新穎性及進步性。
    Ａ、八十三年十一月一日公告之第00000000號「爐具引火器之改良結構
        」案（下稱引證案一，其技術圖示如附圖二）。
    Ｂ、八十四年十二月十一日公告之第00000000號「引火器之改良構造」
        案（下稱引證案二，其技術圖示如附圖三）。
    Ｃ、八十五年五月二十一日公告之第00000000號「快速爐之瓦斯點火控
        制結構改良」案（下稱引證案三，其技術圖示如附圖四）。
    Ｄ、興亞廣告於一九九六年九月份印製之「Asian Sources Gifts & Home
        Products」雜誌正本（下稱引證資料四）。
    Ｅ、電子點火管實品一份（下稱引證資料五）。
  三、被告認為上開引證資料，無從據為認定參加人之系爭專利案不具新穎性及進步
      性之理由，因而為舉發不成立之行政處分，為此原告提起本件訴訟。
參、本院之判斷：
  一、本案中得據為判斷參加人之系爭案是否具備「新穎性」及「進步性」之實質證
      據資料應該只有引證案一、二、三，而原告所提出之引證資料四、五，在本案
      中應不具有證據能力，理由如下：
    Ａ、由於引證資料四之第四九ＡＭ頁右上角之「AE304-01A;AE30B;AK304-01A」
        產品照片，僅有外觀圖示，無法查知其技術內容，無從據為否認參加人系爭
        案新穎性及進步性之證據資料。
      １、就此原告雖謂上開產品之供母火管（即瓦斯輸出管）都是以銅管作成，可
          以隨意彎曲云云。
      ２、但查：
        ａ、有關瓦斯輸出管以銅管作成一節，僅是整個技術內容之一部，無法單憑
            此點，來比較技術內容是否同一。
        ｂ、而原告復指稱：「瓦斯輸出管以銅管作成，乃是業界熟知之技術」等情
            ，此點被告及參加人均不否認。則在認知既有技術領域之技術內容（即
            「瓦斯輸出管以銅管作成」一節），以決定系爭案有無進步性時，有無
            此項證據資料，均不致影響判斷結論。
    Ｂ、而引證資料五為電子點火管之實品，無法從產品本身查知其製造日期，也無
        從比較其與系爭案技術內容揭露日期之先後，所以難以據為判斷系爭案是否
        具備「新穎性」及「進步性」之證據資料。
  二、針對上述原告所提之引證案一、二、三，參加人系爭案是否具備之新穎性，本
      院之判斷如下：
    Ａ、有關新穎性之判斷，依前所述，既以技術內容同一為必要，而檢證技術內容
        時，又可分從創作目的（即欲解決之課題）、構造（包括採行之技術手段與
        作用）與功能（即創造或增進之效果內容）三個角度來切入。
    Ｂ、而且正如前述，有關申請專利案件之新穎性判斷，一般均是採比較寬鬆之標
        準，如果是引用其他先申請並經核准專利之新型案所記載之技術內容，用以
        否定申請專利新型之新穎性時，必須引證案與系爭案之技術內容完全同一，
        或者二者雖有極小之差異，但熟習該項技術者能從引證案直接推導出系爭案
        者。只要二者在創作目的、構造與功能中之任何一項中稍有不同，申請案之
        新穎性即獲肯認，剩餘之問題均應留待於「進步性之認定」，再行檢討。
    Ｃ、而本件系爭案與引證案一、二、三來比較，其最大之特徵即在於系爭案在說
        明書之申請專利範圍中明白揭露以下之特殊構件配置及因此達成之特殊效果
        ：「．．其特徵在於：本體之缺口係偏設在本體中心線之一側，瓦斯輸出管
        係形成彎摺之適度夾角，使瓦斯供出口指向一側擋牆，當瓦斯氣體供出時，
        瓦斯氣體可以成折射」。而折射之目的（即欲解決之課題），則記載於說明
        書之創作說明（１）「．．．因為當瓦斯氣體有較大壓力時，由供氣孔13（
        乃往日習知技術之圖示，後附附圖１─１）供出之瓦斯氣體隨即散開，致打
        火器14發出之不易點燃。本案創作之目的，乃在改良上述缺點，以提供一種
        瓦斯爐電子點火管改良構造，其係可以適用在各種高低壓瓦斯爐具，且可以
        快速被點燃。」，換言之，系爭案之技術內容特徵在於「設計者有意識地將
        放置瓦斯輸送管（附圖一編號3）之（瓦斯槽）本體缺口（附圖一編號21）
        偏向一方，並且以彎曲摺瓦斯輸出管之方式，使瓦斯噴射口（附圖一編號31
        ）朝向擋牆，而不直接朝向電子點火器之產生火花位置（附圖一編號4），
        讓噴出之瓦斯氣體觸及擋牆，產生折射，造成四週有擋牆之瓦斯槽內瓦斯彌
        漫，容易被電子點火器產生之火花引燃。
    Ｄ、系爭案有關上述構件配置及其功能目的之技術思想，在引證案一、二、三中
        均未揭露，由此可知，已往熟習瓦斯點火技術者並未思及本件系爭案之技術
        思想，因此系爭案具備新穎性，應可明確認定。
  三、針對上述原告所提之引證案一、二、三，參加人系爭案是否具備之進步性，本
      院之判斷如下：
    Ａ、在新型專利中，相對於發明專利而言，其要求之創作高度顯然不如發明專利
        一般。而二者在進步性之判斷上亦有不同，如果比較專利法第二十條第二項
        有關發明專利之進步性要求與專利法第九十八條第二項之進步性要求，明顯
        可見二者有以下之區別：
      １、在發明案件，只要「發明」係「運用申請前既有之技術或知識，而為熟習
          該項技術者所能輕易完成」者，即無法取得發明專利。換言之，因不具進
          步性而不予發明專利之消極構成要件要素僅有二項，一為「運用申請前既
          有之技術或知識」，一為「熟習該項技術者所能輕易完成」。
      ２、而在新型案件，要認定新型不具進步性，必須同時滿足三項構成要件要素
          ，即「運用申請前既有之技術或知識」，「熟習該項技術者所能輕易完成
          」，「未能增進功效」。此時只要申請專利之新型能增進舊有技術內容所
          沒有之功效，其進步性即得確定。因此相對於發明專利，新型專利之進步
          性顯然是比較容易獲得肯認。換言之，申請專利之新型，如果能產生某一
          新功效或具有增進新型之某種功效時，即應認為其具有進步性。
    Ｂ、此外依前所述，有關進步性之比較判斷，是容許將兩個以上之引證資料予以
        組合，來合併評估申請專利案之進步性。本院爰依順序單獨或合併比較原告
        上述之各個引證案，以判斷參加人系爭案有無進步性。
      １、參加人系爭案與引證案一之比較：
        ａ、按能取得發明或新型之專利乃是一種；基於特定之實用目的（即產業上
            之利用），運用已知之科學自然法則，而表現出創作高度之技術思想內
            容。其技術內容之認定當然會以課題及構件之運作為核心。
        ｂ、前已言之本件系爭案之技術內容重點在於，瓦斯噴口與點火器點火位置
            間之關連性，其特徵在於將有意將放置瓦斯輸送管之缺口偏向一邊，又
            以彎曲摺瓦斯輸出管之方式，將瓦斯輸送管終端之瓦斯噴射口，朝向與
            缺口緊鄰擋牆對面之另一面擋牆，又因為瓦斯噴射口與擋牆間有一定之
            空間距離，所以瓦斯噴出後，可以噴向對向之擋牆，再形成折射，讓瓦
            斯槽本體（本院稱為本體為「瓦斯槽」，是因為其下有承板，四面有擋
            牆遮蔽，能聚集噴出之瓦斯）中充滿瓦斯，以便點火器引燃瓦斯。
        ｃ、而引證案一之技術內容中，雖然其放置瓦斯輸送管之本體缺口（附圖二
            編號1021）也是偏在一側，不過其偏在一側之目的，卻是要讓瓦斯噴孔
            （附圖二編號71上之圓孔）對準引火器之放電尖端，換言之，其技術構
            想，正與系爭案相反，是要讓瓦斯噴孔噴出之瓦斯，朝向引火器之放電
            位置（其申請專利範圍中亦載明「．．以導正母火噴嘴之方向性．．」
            ）。
        ｄ、就此原告雖謂：「以上二案放置瓦斯輸送管位置之本體缺口均偏向一邊
            」；且「瓦斯輸送管本身為銅管，極易彎曲，所有業者均知此習知常識
            」，因此「原告等同樣也可以彎曲瓦斯輸送銅管，以達成與系爭案相同
            之功能」云云，但是問題就出在原告等業者並沒有將其所謂之此等「習
            知常識或技術」，以解決特定課題之角度（例如參加人思及之「避免高
            壓瓦斯朝著點火處噴出後，因為壓力大，擴散快，迅速朝四週散去，以
            致因為瓦斯濃度不夠，無法被火花引燃），作出相應之設計，等到參加
            人提出本件系爭案，才謂：「此等技術為其等所能輕易思及」云云，實
            屬「後見之明」，而參加人之系爭案既然能達成「使高低壓瓦斯爐均能
            被快速引燃」之效果，相對於引證案一而言，其有明顯之功效增進，乃
            屬不容否認之事實。如謂從申請當時之技術水準，此種功能為瓦斯爐具
            業者之常識，為何其等在申請專利時卻須強調「導正母火噴嘴之方向性
            」，顯然其等根本不曾意識到這樣的技術課題，所以也從不曾思及解決
            之技術手段，所以本院認為，系爭案並無法借由引證案一所揭示之技術
            內容而輕易完成。
      ２、參加人系爭案與引證案二之比較：
        ａ、實則引證案二所強調之功效改進特徵，是在「支架上下端是由二長形板
            片樞接而成，因為樞接點位置之不同，所以可以視需要改變該支架之整
            體長度，而能適用於各種大小規格之瓦斯爐」（參閱其說明書申請專利
            範圍中之記載）。有關系爭案所強調瓦斯噴嘴方向與點火位置間之關連
            性，根本是放在習知技術中記載，而且其圖示中之瓦斯噴口雖然未畫出
            ，但顯然是與火星塞之點火位置一樣，均是朝向所謂之「放電尖點」（
            附圖三編號13），其技術思想與引證案一相同，都是讓噴出之瓦斯直接
            對著引火點。
        ｂ、因此與引證案一相同，引證案二所揭露之技術內容，並無法據為否認系
            爭案不具進步性之理由。
      ３、參加人系爭案與引證案三之比較：
        ａ、引證案三與引證案二相同，其申請專利範圍並未指明有關系爭案所強調
            瓦斯噴嘴方向與點火位置間之關連性，其圖示甚至連瓦斯輸送管之瓦斯
            噴孔與點火器之位置也未揭示。
        ｂ、因此引證案三並無法據為否認系爭案不具進步性之理由。
      ４、參加人系爭案與三項引證案之綜合比較：
        ａ、綜合原告所述各節，實缺乏一個完整的理論架構，把新穎性與進步性混
            為一談，也不能針對每一引證案逐一說明有關系爭案之新穎性及進步性
            爭點。更未能將引證案一、二、三予以綜合來說明舊有習知技術之內容
            。客觀上言之，其主張之重點不過是三點，(1)瓦斯輸送管可輕易彎曲(2)
            放置瓦斯輸送管之缺口可以設置在本體之任何一側(3)而以上二項技術為
            業界熟知。
        ｂ、但本院之判斷與被告機關之專業意見相同，上述(1)(2)二項構想誠然易於
            思及，但已往從未有業者取向於解決瓦斯不易點燃之技術課題，有將此
            二項構想予以結合，達成解決課題之功效，這正是系爭案具備進步性之
            主要理由。原告所述各節，簡言之，即是「後見之明」，無從否認系爭
            案之進步性。
參、綜上所述，本件參加人申請之系爭新型案，符合給予新型專利權之要件，被告機
    關對原告所為之異議，為異議不成立之處分並無不合，一再訴願決定遞予維持亦
    無違誤，原告訴請併予撤銷，於法無據，應予駁回。
據上論結，本件原告之訴為無理由，爰依行政訴訟法第九十八條第三項前段、第一百
零四條、民事訴訟法第八十五條第一項前段，判決如主文。
中    華    民    國      九十      年    十一        月      三十      日
                                  臺北高等行政法院  第五庭
                                            審判長  法  官  姜素娥
                                                    法  官  林文舟
                                                    法  官  帥嘉寶
右為正本係照原本作成。
如不服本判決，應於送達後二十日內，向本院提出上訴狀並表明上訴理由，如於本判
決宣示後送達前提起上訴者，應於判決送達後二十日內補提上訴理由書（須按他造人
數附繕本）。
中    華    民    國      九十      年    十一        月      三十      日
                                                    書記官  林麗美


司法院資訊處製作；財團法人民間司法改革基金會備份。
